最　高　行　政　法　院　判　決　　　　　　　　　　九十一年度判字第三八一號
　　原　　　告　壬○○
　　　　　　　　辛○○
　　　　　　　　庚　○
　　　　　　　　己　○
　　　　　　　　乙○○
　　　　　　　　甲○○
　　　　　　　　丙　○
　　　　　　　　子○○
　　　　　　　　丁○○
　　　　　　　　癸○○
　　右共同訴訟代理人
　　　　　　　　戊○○
　　被　　　告　雲林縣政府
　　代　表　人　張榮味
右當事人間因請求照價收買承佃耕地事件，原告不服內政部中華民國八十九年四月十
一日台（八九）內訴字第八九○二九四八號再訴願決定，提起行政訴訟。本院判決如
左：
　　主  文
原告之訴駁回。
訴訟費用由原告負擔。
　　事  實
緣原告分別承租雲林縣斗六市○○段大崙小段七一三之一地號等土地，於八十八年六
月間向被告申請依土地法第三十三條規定代為照價收買上開承佃土地。被告以八十八
年七月二十日府地權字第八八○○○七七一五二號函否准其申請。原告不服，循序提
起訴願、再訴願，遞遭決定駁回，遂向本院提起行政訴訟，茲摘兩造訴辯意旨於次
：
原告起訴意旨略謂：一、原告承佃耕作之土地繼續耕作滿八年以上，且土地所有權人
為不在地主及非自耕農，依土地法第三十三條之規定，原告合於申請被告機關代為照
公告地價收買之法定要件，有關代為照價收買之程序、地價標準、交付土地等之規定
，前經行政院於四十七年十一月四日台內地字第一九三一七號令、五十年七月六日台
內第四一○六號令可資參照，再訴願駁回之理由上開規定必須以法律定之，顯然已違
背行政院令，視行政院如同虛設，已逾越行政裁量權。二、耕者有其田條例第十條、
第十二條規定，地主保留地之出賣，得由地主自由決定，並非強制規定。而依土地法
第三十三條規定，承佃耕作之土地所有權人為不在地主，或非自耕農而無老弱孤寡殘
廢或教育慈善公益團體藉土地維持生活之情事者，如承佃人繼續耕作滿八年以上，得
請求該管縣市政府代為照價收買，二者法律依據及收（購）買承佃土地要件均有不同
，此有法務部八十三年一月二十八日法八十三律字第二○一七號函可參照。內政部八
十四年七月十四日就有關土地法第三十三條研商之結論，援引耕者有其田條例第十條
、第十二條與土地法第三十三條不同法律要件之條文，顯牴觸憲法第一百四十三條及
土地法第三十三條。內政部再訴願決定援用牴觸憲法及法律之結論，作為原告敗訴之
理由，適用法規顯有錯誤。三、內政部及臺灣省政府十餘年來均參照最高法院四十五
年台上字第一一三號判例，作為全國佃農否準之理由，此有臺灣省政府地政處八十二
年十一月二十九日八二地三字第六二二五三號函，說明第四項可稽。依法務部八十三
年一月二十八日八十三律字第二○一七號函，最高法院上開判例係針對廢止前之耕者
有其田條例第三十條之規定而言，尚與土地法第三十三條無涉。顯見鈞院前對承佃人
請求代為照價收買承佃耕地案，維持援用最高法院之判例，作為全國佃農敗訴之理由
，顯屬違誤。四、耕者有其田條例尚未廢止前，臺灣省政府地政處、內政部及鈞院維
持援用最高法院四十五年台上字第一一三號判例，適用法規顯有錯誤。依臺灣省政府
地政處函說明（四）耕者有其田條例已廢止則土地法第三十三條允有適用之餘地，承
佃人另依法申請合於代為照價收買之法定要件。五、行政院又於八十三年七月九日台
八十三內字第二六四九七號函釋，必須耕者有其田條例廢止前申請才有其適用。究竟
係必須耕者有其田條例廢止前或後才有其適用，臺灣省政府及地政處說詞前後矛盾。
退萬步言之，倘若須耕者有其田條例廢止前才有其適用，那麼內政部必須依國家賠償
法第二條，賠我全國佃農之損害。六、土地法第三十三條係現行有效法律，承佃人如
符合法定要件者，自得請求該管縣市政府代為照價收買，法務部函釋在案可稽。內政
部知悉十餘年來之錯誤，為下台階，故此研商牴觸憲法，土地法及與土地法無涉之法
律亦即廢止耕者有其田條例第十條、第十二條作為結論，實非法之所許。雖行政院於
八十四年九月四日台內三二三三一號函核覆，同意研商結論，並請儘速辦理。但至今
已五年，內政部盡速辦理得如何？內政部應負完全之責任。內政部已違反行政院六十
二年一月三日（）研展字第○○一號令，其處理期限，不准拖延積壓，如因案情特
殊複雜，亦不得逾越行政院所定一個月之處理期限。內政部已違反上開行政院六十二
年元月三日（）研展字第○○一號令。七、立法院已將土地法第三十三條關於承租
人請求代為照價收買之規定刪除，總統於八十九年一月廿六日公佈施行，但不影響原
告之權益。依法令不溯及即往之原則，原告於土地法第三十三條尚未刪除前即已提出
申請，依中央法規標準法第十八條規定：人民聲請許可案件適用法規時，除依其性質
應適用行為時之法規外．．．。但舊法規有利於當事人．．．適用舊法規。八、綜上
所陳，土地法第三十三條之適用，承佃人合於法定要件者自得申請。本案原處分、訴
願、再訴願決定，維持援用內政部牴觸憲法、土地法之研商結論，作為原告敗訴之理
由，認事用法均有違誤。內政部已違反行政院六十二年一月三日（）研展字第○○
一號令，依法務部八十三年一月二十八日法八十三律字第二○一七號函，原處分、訴
願、再訴願決定應予撤銷，以保國家法益，並保佃農權益等語。
被告答辯意旨略謂：按行政院八十四年九月四日台八四內字第三二三三一號函及內政
部八十四年八月八日台八四內地字第八四八七六八二號函規定意旨，關於土地法第三
十三條執行疑義，基於法律適用及政策考量等理由，目前尚難執行。被告依上開規定
函復當事人並無違法或不當。況，本案系爭土地，係依耕地三七五減租條例等法令規
定，訂立耕地三七五租約，依「特別法」（耕地三七五減租條例）優於「普通法」（
土地法）之適用原則，其出、承租人之權利義務，自應受上開條例之規範。是以本件
原告等請求依土地法第三十三條代為照價收買承租三七五耕地之主張，實為無理由，
請判決駁回原告之訴等語。
　　理  由
按「承佃耕作之土地，合於左列情形之一時，如承佃人繼續耕作滿八年以上，得請求
該管縣市政府代為照價收買之：一、土地所有權人為不在地主。二、土地所有權人非
自耕農。但老弱孤寡殘廢及教育慈善公益團體藉土地維持生活者，免予照價收買。」
為土地法第三十三條所明定。惟如何收買及其相關事項均無規定，對土地所有權人之
權益影響殊鉅，內政部乃於八十四年七月十四日邀集各相關機關研商，獲致結論略以
：土地法第三十三條耕地承佃人得請求縣市政府代為照價收買之規定，目前尚難執行
，應由該部研修土地法以杜爭議。並以八十四年八月八日台八四內地字第八四八七六
八二號函報行政院核示，案經行政院八十四年九月四日台八十四內字第三二三三一號
函核復「同意照研商結論辦理」。本件原告等於八十八年六月請求照價收買承佃耕地
，被告以土地法第三十三條耕地承佃人得請求縣市政府代為照價收買之規定，雖係現
行有效之法律，惟代為照價收買涉及承佃人與土地所有權人雙方權益，該法條相關執
行要件，如代為照價收買之程序、地價標準、交付土地等，同法及其施行法均未規定
，依中央法規標準法第五條第二款規定，關於人民之權利義務應以法律定之，故土地
法第三十三條代為照價收買之相關執行要件，在該法未明定前，為兼顧雙方當事人權
益，除請求代為照價收買之地價達成協議外，土地法第三十三條尚難執行。況查土地
法第三十三條有關耕地承佃人得請求縣市政府代為照價收買之規定，前經內政部邀集
法務部、財政部及經濟部等有關機關研酌，基於下列理由目前尚難執行，並由內政部
研修土地法以杜爭議：「（一）就法律適用而言：土地法第三十三條耕地承佃人得請
求縣市政府代為照價收買之規定，雖係現行有效之法律，惟代為照價收買涉及承佃人
與土地所有權人雙方權益，該法條相關執行要件，如代為照價收買之程序、地價標準
、交付土地等，同法及其施行法均未規定，依中央法規標準法第五條第二款規定，關
於人民之權利義務應以法律定之，故土地法第三十三條代為照價收買之相關執行要件
，在該法未明定前，為兼顧雙方當事人權益，除請求代為照價收買之地價達成協議外
，土地法第三十三條尚難執行。（二）就政策考量而言：１、目前地主出租土地，大
部分為依實施耕者有其田條例第十條規定合法保留之出租耕地。而於同條例第十二條
規定，地主保留耕地出賣時，現耕農民有優先權，購買地價由雙方協議，意即地主保
留共租耕地之出賣與否？係由地主自由決定，非強制規定。若於依該條例實施耕者有
其田後又予代為照價收買，法理上洵非洽當。２、實施耕者有其田之政策目的與階段
性任務已經完成，加以現時社會型態、經濟環境已有劇烈改變，諸多規定已不合時宜
，故實施耕者有其田條例經奉總統依法明令廢止。基於其廢止之意旨，今後政府扶植
自耕農，以由政府舉辦購地貸款，於現耕農民協議購地主保留出租耕地時得申請之為
宜，而土地法關於實施耕者有其田之第三十三條、第三十四條等規定，自不宜援引適
用，免與實施耕者有其田條例廢止之旨意相違。」上開結論經內政部報奉行政院八十
四年九月四日台八十四內字第三二三三一號函復：「儘速辦理」，嗣內政部八十五年
七月二十日以台（八五）內地字第八五○七○一八號函再次重申，關於土地法第三十
三條條文修正及未修法前之處理方法相關事宜乙案，仍請依行政院八十四年九月四日
台八十四內字第三二三三一號函示辦理。是被告依上開說明，否准原告之申請，並無
違誤。原告雖不服，循序起訴主張如事實欄所載。惟按土地法第三十三條係規定土地
所有權人為不在地主或非自耕農，承佃人繼續耕作滿八年以上，得請求該管縣市政府
代為照價收買之，係規定承佃人得請求該管縣市政府代為照價收買之要件，尚非規定
農地承佃人繼續耕作滿八年以上，主張承佃耕作之土地有合於土地法第三十三條所列
情形之一，請求該管縣市政府代為照價收買時，該管縣市政府即有應代為照價收買之
義務，自難謂該管縣市政府就是否有代為照價收買之必要，毫無審酌裁量之權。土地
法第三十三條規定代為照價收買涉及承佃人與土地所有權人雙方權益，該法條相關執
行要件，如代為照價收買之程序、地價標準、交付土地等，同法及其施行法均未規定
，依中央法規標準法第五條第二款規定，關於人民之權利義務以法律定之，故土地法
第三十三條代為照價收買之相關執行要件，在該法未明定前，為兼顧雙方當事人權益
，除請求代為照價收買之地價達成協議外，土地法第三十三條尚難執行。主管縣市政
府審酌上情以土地法第三十三條耕地承佃人得請求縣市政府代為照價收買之規定，未
准耕地承佃人代為照價收買耕地之請求，並未逾越行政裁量權。上開法律見解，為本
院最近所持意見，有本院八十六年九月份庭長評事聯席會議決議可參。原告指稱內政
部前揭研商結論，牴觸憲法及土地法云云，衡屬其個人法律上見解之歧異，殊難憑取
。至原告訴謂內政部必須依國家賠償法第二條賠償全國佃農之損害者，要屬另案，非
本件所得審究。從而，被告以土地法第三十三條相關執行要件，如代為照價收買之程
序，地價標準，交付土地等，同法及其施行法均未明定前，為兼顧雙方當事人權益，
除請求代為照價收買之地價達成協議外，土地法第三十三條尚難執行等由，而否准原
告之申請，一再訴願決定並遞予維持，均無不合。原告起訴意旨尚難認為有理由，應
予駁回。
據上論結，本件原告之訴為無理由，爰依行政訴訟法施行法第二條、行政訴訟法第九
十八條第三項前段、第一百零四條、民事訴訟法第七十八條、第八十五條第一項前段
，判決如主文。
中　　華　　民　　國　　九十一　　　年　　　三　　　　月　　　十四　　　日
                    最 高 行 政 法 院  第 五 庭
                                審 判 長 法  官　　　徐　樹　海
                                         法  官      黃  璽  君
                                         法  官　　　鄭　淑　貞
                                         法  官　　　林　家　惠
                                         法  官　　　林　茂　權
右  正  本  證  明  與  原  本  無  異
　　　　　　　　　　　　　　　　　　　　 法院書記官　陳　盛　信
中　　華　　民　　國　　九十一　　　年　　　三　　　　月　　　十四　　　日
